【裁判字號】    94,選訴,11
【裁判日期】    950315
【裁判案由】    違反公職人員選舉罷免法等
【裁判全文】
臺灣苗栗地方法院刑事判決              94年度選訴字第11號
公  訴  人  臺灣苗栗地方法院檢察署檢察官
被      告  甲○○
選任辯護人  魏早炳律師
            陳恩民律師
            魏翠亭律師
被      告  戊○○
被      告  丁○○
被      告  丙○○
被      告  乙○○
上列被告等因違反公職人員選舉罷免法等案件，經檢察官提起公
訴（94年度選偵字第20號），本院判決如下：
    主  文
甲○○共同連續對於有投票權之人，交付賄賂，而約其投票權為
一定之行使，累犯，處有期徒刑陸月，如易科罰金，以參佰元折
算壹日。褫奪公權貳年。扣案之紅包袋貳拾玖個、牛蒡酒紙箱捌
個、新臺幣陸佰元，均沒收之。
戊○○共同連續對於有投票權之人，交付賄賂，而約其投票權為
一定之行使，累犯，處有期徒刑伍月，如易科罰金，以參佰元折
算壹日。褫奪公權貳年。扣案之牛蒡酒紙箱捌個，均沒收之。
丁○○有投票權之人，收受賄賂，而許其投票權為一定之行使，
處有期徒刑貳月，如易科罰金，以參佰元折算壹日。褫奪公權壹
年。緩刑貳年。扣案之牛蒡酒壹瓶，沒收之。
丙○○有投票權之人，收受賄賂，而許其投票權為一定之行使，
處有期徒刑參月，如易科罰金，以參佰元折算壹日。褫奪公權壹
年。扣案之牛蒡酒壹瓶，沒收之。
乙○○有投票權之人，收受賄賂，而許其投票權為一定之行使，
處有期徒刑參月，如易科罰金，以參佰元折算壹日。褫奪公權壹
年。扣案之牛蒡酒壹瓶，沒收之。
    事  實
一、甲○○曾因違反農會法案件，經臺灣高等法院以88年上訴字
    第4836號，判處有期徒刑6 月，於民國91年1 月10日確定，
    而於同年3 月19日易科罰金執行完畢。戊○○曾因竊盜案件
    ，經本院以89年易字第175 號，判處有期徒刑6 月，復經臺
    灣高等法院臺中分院於90年12月11日，以90年上易字第2487
    號，駁回其上訴，於90年12月11日確定，而於91年7 月24日
    易科罰金執行完畢。
二、詎甲○○、戊○○2 人，均不知悔改，因甲○○之配偶鄭菊
    參加民國94年度縣長、縣議員及鄉鎮市長三合一選舉。鄭菊
    登記為苗栗縣苑裡鎮鎮長候選人，甲○○為使鄭菊能順利當
    選，竟與戊○○共同基於行賄之概括犯意聯絡，由甲○○於
    94年9 月底某日，在其位於苗栗縣苑裡鎮○○里○○鄰○○路
    18號住處，交付牛蒡酒3 箱（箱6 瓶，每瓶約值新臺幣【下
    同】300 元）及茶葉10斤予戊○○，囑託戊○○代為分送選
    民，而支持鄭菊參選苗栗縣苑裡鎮之鎮長。嗣於隔日晚間某
    時，由甲○○與戊○○2 人，聯袂同至丁○○位在苗栗縣苑
    裡鎮上館里4 鄰上館73號住處，交付牛蒡酒1 瓶，並藉聊天
    之際向丁○○表示鎮長選舉時請支持鄭菊，丁○○為有投票
    權之人，於收受牛蒡酒1 瓶後，亦當場應允支持鄭菊。復於
    次日晚間某時，甲○○與戊○○再至苗栗縣苑裡鎮南勢里10
    鄰南勢122 號乙○○之住處，亦利用吃飯聊天之際，交付牛
    蒡酒1 瓶給乙○○，請乙○○於鎮長選舉時支持鄭菊。而乙○○為有投票權之人，亦於收受牛蒡酒1 瓶後當場應允支持
    。復於次日晚間某時，甲○○推由戊○○單獨至苗栗縣苑裡
    鎮上館里7 鄰上館144 之2 號丙○○住處，交付牛蒡酒1 瓶
    給丙○○，請丙○○支持甲○○之妻鄭菊參選鎮長。而丙○○為有投票權之人，亦收下該牛蒡酒1 瓶而默許支持鄭菊。
    甲○○復於不詳時、地，為賄賂有投票權之人，而預備內裝
    100 元之紅包若干個，紅包袋上且印有「苑裡鎮長候選人鎮
    民代表鄭菊」之字樣，並趁選區有婚宴喜慶之際，已發放數
    10個紅包給「885 綜藝團」之司儀等不詳選民而行賄之。嗣
    於94年10月21日下午5 時許，經檢察官指揮警調人員分別於
    甲○○上址住處搜索扣押牛蒡酒紙箱7 個及上述紅包袋29個
    （其中6 個紅包袋內裝有100 元現金）；於戊○○位於苗栗
    縣苑裡鎮上館里7鄰上館140號之住處，搜索扣押牛蒡酒紙箱
    1 個；而於丁○○、乙○○及丙○○之上述住處，搜索扣押
    牛蒡酒各1 瓶，始查悉上情。
二、案經臺灣苗栗地方法院檢察署檢察官指揮苗栗縣警察局通霄
    分局及法務部調查局苗栗縣調查站查獲後於偵查後起訴。
    理  由
一、本件被告甲○○、戊○○、丁○○對於前述犯罪事實坦承不
    諱，並經證人王朝宗、莊金平證述明確，且有牛蒡酒紙箱8
    個、牛蒡酒1 瓶、紅包袋29個、新臺幣600 元扣案可憑，復
    有搜索扣押筆錄11份及照片11張在卷可佐，其等3 人之犯行
    ，洵堪認定。
二、被告乙○○、丙○○否認有投票受賄之犯行，被告乙○○辯
    稱：「晚上我吃飯時，戊○○跟甲○○到我家，我盡地主之
    宜，請他們吃飯，以1 瓶牛蒡酒助興，並無不妥。且戊○○
    告知最近將嫁女兒前來邀請參加喜宴，自無法知其真正來意
    ，怎會料及市價不高的牛蒡酒，是賄選物品」等語；被告丙○○辯稱：「我作外燴廚師，戊○○的女兒結婚，他請我去
    煮，他要我滷豬腳麵線，他問我多少錢，我說不用錢，所以
    他拿酒給我，根本沒有談到選舉的事情」等語。
三、惟查：
  (一)證人即共同被告戊○○於本院審理時具結後證稱：「（檢察
    官問：94年12月鄭菊參選苑裡鎮鎮長，甲○○有無請你幫忙
    ？）那時還沒有登記，但我知道他有要出來參選，、、」、
    「（檢察官問：這些酒是否甲○○要請你拿去送給誰，是否
    有送給選民？）是我自己拿去送，有時候有跟我一起，有時
    候沒有跟我一起，有去拜訪選民，當時離選舉還有一段時間
    ，、、」、「（檢察官問：你不知道鄭菊要不要選，為何你
    在警詢、偵查中稱你都有請丙○○等人多支持鄭菊？）我有
    跟丁○○講，鄭菊比較老實，若他有登記要選，就要選他，
    是閒聊時這樣說的。」、「（檢察官問：你以前為何稱甲○○怕你被抓到，叫你說是你女兒要訂婚，是你自己把酒當喜
    餅送？）因當時聽說有查賄，所以這樣講。鎮長晚上視力不
    好，我是站在朋友立場幫忙開車，並無取得任何利益。」、
    「（檢察官問：你有無跟甲○○去乙○○住處，交付1 瓶牛
    蒡酒？）當時要吃晚飯，從我車上拿1 瓶下來。」、、「（
    檢察官問；第一次送酒時，是否有跟丙○○講說要支持甲○○的太太選鎮長？）我拿酒給他時，他問我酒誰的，我有跟
    他說酒是甲○○拿給我的，我有跟他說鄭菊若要參選的話，
    要支持他。」、、「（受命法官問：你和乙○○、丙○○有
    無仇恨？）沒有。」、「（受命法官問：你於警詢、偵查所
    述及在檢察官詢問時具結之證詞是否實在？）所述都實在，
    我沒有作偽證。」、「（受命法官問：你於警詢、偵查所述
    及在檢察官詢問時具結之證詞是否出於自由意識？）是。」
    等語（以上參本院審卷第74至79頁）。而渠於檢察官訊問時
    結證稱略以：「（問：你把牛蒡酒帶至乙○○家，你是等甲○○到後，才把酒拿給乙○○？）我是先拿出來，因為甲○○打電話問我在哪，我說在乙○○家，甲○○就叫我不要走
    ，他馬上到。」、「（問：甲○○到時，他如何向乙○○拜
    票？）他說我我太太要出來競選，幫忙一下」、「（問：你
    給牛蒡酒時，你有無跟乙○○說是甲○○給的？）我有說。
    」、「（問：乙○○把酒放在哪？）放在吃飯的桌下。」、
    、「（問：乙○○有無答應說要幫忙支持？）應該是有，這
    是人之常情。」、、、「（問：送丙○○幾瓶酒？）2 瓶，
    我之前送他1 瓶，是在請客之前，約10月4 日登記前1 個禮
    拜左右，是我自己拿去丙○○家，甲○○沒有去，我有跟丙○○說，甲○○的太太要選鎮長，請他幫忙。甲○○之前也
    有去丙○○家拜過票，另外1 瓶是我嫁女兒時，請丙○○幫
    忙，我就多拿1 瓶給他」等語（以上參94年選他字第101 號
    卷第38至40頁）。
  (二)是由證人戊○○之前述證詞，參考於被告乙○○於檢察官訊
    問時陳稱：「（問：他們來你家作什麼？）甲○○叫我要支
    持。」、「（問：甲○○叫你要支持什麼？）他只有說拜託
    拜託。」、、「（問：你知道他拿牛蒡酒請你喝是希望你支
    持他太太選鎮○○○○○道」等語（參同上他卷第35至36頁
    ），被告丙○○於檢察官訊問時陳稱：「、、（問：你剛才
    說同時給2 瓶，現在又承認1 前1 後？）戊○○總數是2 瓶
    給我，但1 瓶是女兒訂婚前給我，另1 瓶好像是週5 給我的
    」等語（參同他卷第43頁）。再觀諸被告乙○○、丙○○住
    處，為警查獲扣案之牛蒡酒2 瓶，復徵諸共同被告甲○○於
    本院審理時坦承本件之犯行。可知證人戊○○與共同被告甲○○，於上述時間、地點，拿1 瓶牛蒡酒給被告乙○○，請
    被告乙○○支持鄭菊參選苗栗縣苑裡鎮長，被告乙○○允諾
    支持鄭菊。而證人戊○○單獨於前述時、地，拿1 瓶牛蒡酒
    給被告丙○○，請被告丙○○支持鄭菊參選苗栗縣苑裡鎮長
    ，且被告甲○○亦曾請被告丙○○支持鄭菊，被告丙○○則
    將證人戊○○所交付之瓶牛蒡酒收下，默許支持鄭菊。而證
    人戊○○雖因被告丙○○幫忙滷豬腳，而曾以1 瓶酒餽贈被
    告丙○○，但被告丙○○住處為警查扣之牛蒡酒1 瓶，實係
    證人戊○○於上述時、地，交付被告丙○○，作為央請被告
    丙○○支持鄭菊之用。是被告丙○○辯稱被查獲之牛蒡酒，
    係因證人戊○○嫁女兒請渠滷豬腳而贈送乙節，應為虛妄，
    不可採信。
  (三)綜上，被告乙○○、丙○○之辯解，應係臨訟卸責之詞，不
    足採信。此外，復有牛蒡酒紙箱8 個、牛蒡酒2 瓶，並有搜
    索扣押筆錄11份及照片11張在卷可佐，其等2 人之犯行，洵
    堪認定。
四、按被告甲○○、戊○○2 人犯罪後，公職人員選舉罷免法業
    於94年11月30日修正公布施行，於同年12月2 日生效，修正
    前公職人員選舉罷免法第90條之1 第1 項規定：「對於有投
    票權之人，行求期約或交付賄賂或其他不正利益，而約其不
    行使投票權或為一定之行使者，處5 年以下有期徒刑，得併
    科新臺幣40萬元以上4 百萬元以下罰金」，修正後之公職人
    員選舉罷免法第90條之1 第1 項則規定：「對於有投票權之
    人，行求期約或交付賄賂或其他不正利益，而約其不行使投
    票權或為一定之行使者，處3 年以上10年以下有期徒刑，得
    併科新臺幣1 百萬元以上1 千萬元以下罰金」，因修正後公
    職人員選舉罷免法第90條之1 第1 項規定之刑度較重，比較
    新舊法後，以舊法之處罰刑度較低，有利於被告甲○○、戊○○，依刑法第2 條第1 項但書之規定，自應適用修正前公
    職人員選舉罷免法第90條之1 第1 項之規定處罰。
五、核被告甲○○、戊○○2 人所為，均係犯公職人員選舉罷免
    法第90條之1 第1 項之對於有投票權之人，交付賄賂，而約
    其投票權為一定之行使罪。被告丁○○、丙○○與乙○○3
    人所為，均係犯刑法第143 條第1 項之有投票權之人，收受
    賄賂罪。又被告甲○○另犯同法第90條之1 第2 項之預備行
    賄罪，但查其預備行賄行為乃投票行賄罪之部分行為，已為
    投票行賄罪吸收，不另論罪。又被告甲○○與戊○○2 人間
    ，就前述對於有投票權之人，交付賄賂，而約其投票權為一
    定之行使的犯行，具犯意聯絡及行為分擔，應依刑法第28條
    規定，論以共同正犯。又被告甲○○、戊○○2 人，所為之
    前述犯行，均時間緊接，觸犯構成要件相同之罪名，均顯係
    基於概括犯意所為，均係連續犯，均應依刑法第56條規定，
    以一罪論，並均加重其刑。又查，被告甲○○、戊○○，分
    別有事實欄一所示之前科素行，分別於犯罪事實欄一所示之
    時間執行完畢，此有臺灣高等法院被告全國前案紀錄表、臺
    灣苗栗地方法院檢察署刑案資料查註紀錄表各1 份附卷可參
    其等於上述案件執行完畢後，5 年內再犯本件最重本刑為有
    期徒刑以上之罪，均為累犯，均應依刑法第47條之規定，均
    遞加重其刑。至被告戊○○對於前述犯行，在檢察官偵查時
    自白，此有偵查筆錄在卷可佐，應依公職人員選舉罷免法第
    90之1 第5 項之規定減輕其刑。被告戊○○部分，因同有加
    減之原因，並依法先加後減之。爰審酌被告甲○○、戊○○
    2 人之賄選犯行，破壞選舉風氣，被告丁○○、乙○○、丙○○3 人不珍惜其投票權之純正性，因貪圖小利而受賄，惟
    念及被告甲○○、戊○○、丁○○坦承犯行，犯後態度尚佳
    ，被告乙○○、丙○○否認犯行，犯後態度非佳等一切情狀
    ，並衡酌檢察官之具體求刑，就被告等5 人前述犯行，分別
    量處如主文所示之刑，並均諭知易科罰金之折算標準。復查
    被告甲○○、戊○○2 人係犯公職人員選舉罷免法第五章，
    被告丁○○、乙○○、丙○○3 人所犯係刑法分則第六章之
    妨害投票罪，而均受有期徒刑之宣告，應併依公職人員選舉
    罷免法第98條第3 項之規定宣告褫奪公權，期間各如主文所
    示。又查，被告丁○○未曾受有期徒刑以上刑之宣告，有臺
    灣高等法院被告前案紀錄表1 份在卷可參，足見其素行尚佳
    ，而被告丁○○於本院審理時坦承犯行，深表悔意，本院認
    被告經此教訓應知警惕而無再犯之虞，因認所宣告之刑以暫
    不執行為當，爰併予宣告緩刑2 年，以啟自新。末查，扣案
    之紅包袋6 個 (含現金600 元)， 係被告甲○○所有，預備
    交付有投票權人之賄賂，應依公職人員選舉罷免法第90條之
    1 第3 項之規定宣告沒收。扣案之牛蒡酒3 瓶，係被告丁○○、丙○○、乙○○收受之賄賂，應依刑法第143 條第2 項
    前段之規定沒收。扣案之紅包袋23個及牛蒡酒紙箱8 個，係
    被告甲○○所有，供賄選所用之物品，應依刑法第38條第1
    項第2 款之規定沒收。
據上論斷，應依刑事訴訟法第299 條第1 項前段，修正前之公職
人員選舉罷免法第90條之1 第1 項、第3 項、第5 項前段、第98
條第3 項，刑法第11條前段、第2 條第1 項、第28條、第56條、
第143 條第1 項、第2 項前段、第47條、第41條第1 項前段、第
74條第1 款、第38條第1 項第2 款，罰金罰鍰提高標準條例第1
條前段、第2 條，判決如主文。
本案經檢察官黃智勇到庭執行職務
中    華    民    國    95    年    3     月    15    日
                  刑事第三庭審判長法  官  柳 章 峰
                                  法  官  吳 國 聖
                                  法  官  呂 曾 達
以上正本與原本無異。
如不服本判決，應於判決送達後10日內，向本院提出上訴狀（應
附繕本）。
                                  書記官  陳 淑 華
中    華    民    國    95    年    3     月    15    日
附錄本案論罪科刑法條全文：
修正前之公職人員選舉罷免法第90條之1
對於有投票權之人，行求期約或交付賄賂或其他不正利益，而約
其不行使投票權或為一定之行使者，處5 年以下有期徒刑，得併
科新臺幣40 萬元以上400萬元以下罰金。
預備犯前項之罪者，處 1 年以下有期徒刑。
預備或用以行求期約或交付之賄賂，不問屬於犯人與否，沒收之
。
犯第 1 項或第 2 項之罪，於犯罪後 6 個月內自首者，減輕或免
除其刑；因而查獲候選人為共犯者，免除其刑。
犯第1 項或第2 項之罪，在偵查中自白者，減輕其刑；因而查獲
候選人為共犯者，減輕或免除其刑。
中華民國刑法第143條
(投票受賄罪)
有投票權之人，要求、期約或收受賄賂或其他不正當利益，而許
以不行使其投票權或為一定之行使者，處3 年以下有期徒刑，得
併科5千 元以下罰金。
犯前項之罪者，所收受之賄賂沒收之。如全部或一部不能沒收時
，追徵其價額。


司法院資訊處製作；財團法人民間司法改革基金會備份。
